臺灣高等法院刑事判決　　　　　　　　　　　　　九十一年度上訴字第二三七六號
　　上　訴　人
　　即　被　告　丙○○
右上訴人因偽造文書等案件，不服臺灣臺北地方法院九十年度訴字第九四八號，中華
民國九十一年七月十九日第一審判決（起訴案號：臺灣臺北地方法院檢察署九十年度
偵緝字第二一五號）提起上訴，本院判決如左：
    主  文
原判決撤銷。
丙○○共同連續行使偽造私文書，足以損害於他人，處有期徒刑陸月，如易科罰金，
以參佰元折算壹日。
    事  實
一、丙○○明知真實姓名不詳之某成年女子係於報紙上刊登廣告以不實財力證明代辦
    貸款之人，而其所有之國泰人壽保險股份有限公司（以下簡稱國泰人壽）所出具
    之八十六年度各類所得扣繳暨免扣繳憑單（以下簡稱扣繳憑單）上所載所得總額
    僅為新台幣（下同）二十七萬零三百九十五元，其因需款週轉而依上開所得總額
    無法順利貸得所需款項，乃基於變造及行使變造私文書及意圖為自己不法所有之
    概括犯意，依據報紙上所刊登之廣告，並與真實姓名不詳之某成年女子間共同基
    於變造及行使變造私文書及意圖為自己不法所有之犯意聯絡，於民國八十七年六
    月間某日，由丙○○提供身分證影本、國泰人壽八十六年度扣繳憑單及國泰人壽
    員工服務證明書以供辦理貸款，並約定以貸款所得金額之一成作為代辦貸款事宜
    之代價，復由該真實姓名不詳之某成年女子於不詳時地將上開國泰人壽八十六年
    度扣繳憑單上所載之所得總額記載為七十七萬零三百九十五元而變造之，藉以表
    示當年度所給付薪資總額之意，足以生損害於國泰人壽核發扣繳憑單之正確性，
    旋於八十七年六月十八日，以上開變造之扣繳憑單佯作財力證明，由該真實姓名
    不詳之某成年女子持上開變造之扣繳憑單及丙○○所交付之上開證件向位於臺北
    市○○○路○段一三七號之聯邦商業銀行（以下簡稱聯邦商銀）南京東路分行辦
    理消費性貸款而行使之，並由丙○○依通知而前往辦理對保手續，使聯邦商銀南
    京東路分行人員陷於錯誤而於八十七年六月二十四日核付貸款二十五萬元，足以
    生損害於聯邦商銀對於金融交易管理及個人信用評估之正確性及國泰人壽核發扣
    繳憑單之正確性。又其明知甲○○（另由臺灣臺北地方法院九十一年度訴字第四
    六號案件審理中）係於報紙上刊登廣告以不實財力證明代辦貸款之人，而丙○○
    所有之國泰人壽所出具之八十六年度扣繳憑單上所載所得總額僅為二十七萬零三
    百九十五元，其因需款週轉而依上開所得總額無法順利貸得所需款項，乃承前變
    造及行使變造私文書及意圖為自己不法所有之概括犯意，依據報紙上所刊登之廣
    告，並與甲○○間共同基於變造及行使變造私文書及意圖為自己不法所有之犯意
    聯絡，於八十八年一月間某日，由丙○○提供身分證影本、國泰人壽八十六年度
    扣繳憑單及國泰人壽員工服務證明書以供辦理貸款，並約定以貸款所得金額之一
    成作為代辦貸款事宜之代價，復由甲○○於不詳時地將上開國泰人壽八十六年度
    扣繳憑單上所載之所得總額記載為六十三萬元而變造之，藉以表示當年度所給付
    薪資總額之意，足以生損害於國泰人壽核發扣繳憑單之正確性，旋於八十八年二
    月一日，以上開變造之扣繳憑單佯作財力證明，由甲○○持上開變造之扣繳憑單
    及丙○○所交付之上開證件向位於臺北市○○○路○段一七一號之遠東國際商業
    銀行（以下簡稱遠東商銀）松山分行辦理消費性貸款而行使之，並由丙○○於八
    十八年二月三日依通知而前往辦理對保手續，使遠東商銀松山分行人員陷於錯誤
    而核付貸款三十萬元，足以生損害於遠東商銀對於金融交易管理及個人信用評估
    之正確性及國泰人壽核發扣繳憑單之正確性。嗣因丙○○僅依約繳款至八十八年
    五月二日即未續繳，經遠東商銀人員調閱其八十六年度各類所得資料歸戶清單，
    始查知上情。
二、案經被害人遠東商銀訴請臺灣臺北地方法院檢察署檢察官偵查起訴。
    理  由
一、訊據上訴人即被告丙○○固不否認有於上開時、地持扣繳憑單辦理貸款之事實，
    惟矢口否認有變造私文書犯行，辯稱：伊不知該扣繳憑單之內容業經變造云云。
二、經查，右揭犯罪事實，業據告訴人遠東商銀之代理人林湉惠於原審訊問時指訴綦
    詳，復經證人即遠東商銀承辦人員乙○○於原審訊問時證稱：丙○○辦理小額貸
    款由伊親自處理，當時由甲○○來拿聲請書回去填，後來甲○○帶聲請書、扣繳
    憑單、在職證明來銀行，證件到撥款那天再和丙○○核對，我們是先接到甲○○
    交付之聲請書及財力證明文件，再通知被告來徵信對保，借款契約所寫認證簽章
    及借款人簽名及本票是被告本人簽名，用印部分是我們代蓋，當時有無根據調查
    表上資料詢問被告，伊已忘記，但就算沒問，也會將聲請書給被告看等語（見原
    審卷第一四三頁至第一四六頁）；於本院九十一年九月五日訊問時證稱：該貸款
    案是甲○○說代他朋友辦的，貸款過程如一般貸款案，貸款後來也有核撥下來等
    語，證人即聯邦商銀承辦人員丁○○於原審訊問時證稱：當時是伊幫被告核辦貸
    款，所有證明文件我們都對過正本留存，服務證正本等資料是由被告交給伊的，
    核貸對保時要提供正本核對，在準備核貸對保時，需本人攜帶證件原本辦理等語
    （見原審卷第一○二頁、第一○七頁）；於本院九十一年九月五日訊問時證稱：
    該貸款由伊承辦，有經過徵信，徵信沒問題才撥款等語，且有告訴人遠東商銀所
    提出之上開變造之扣繳憑單影本一紙在卷（見八十九年度偵字第一六○一六號偵
    查卷第八頁）可稽，並有聯邦商銀南京東路分行九十一年一月二十二日（九一）
    聯南東字第００二三號函及所檢附之扣繳憑單影本一紙附卷（見原審卷第五十二
    頁）可按。又被告丙○○於八十六年度由國泰人壽所出具之扣繳憑單，其給付總
    額為二十七萬零三百九十五元，此有財政部台北市國稅局大安稽徵所九十年九月
    二十五日財北國稅大安資字第九００六五八０一號函所檢附之扣繳憑單附卷（見
    原審卷第十六頁至第二十頁）可憑，足見上開向聯邦商銀、遠東商銀貸款時所提
    出之扣繳憑單均屬變造無訛。又證人甲○○於原審訊問時雖否認有變造扣繳憑單
    之行為，證稱：被告將資料影本交給公司人員，我們就直接送到銀行，等銀行通
    知對保，才由被告自己將證件正本拿去銀行對保云云，然被告丙○○於九十年四
    月三十日偵查中供稱：「（問：何以你的扣繳憑單是六十三萬元？）我是全部交
    給張代書，他只說會幫我把資料弄好一點。」等語（見九十年度偵緝字第二一五
    號偵查卷第四十四頁背面），復於原審九十年九月二十七日訊問時供稱：確係提
    供扣繳憑單正本予證人甲○○等語（見原審卷第三十二頁），參諸證人即遠東商
    銀承辦人員乙○○證稱：申辦貸款所需之文件均由證人甲○○所交付等情（見九
    十年度偵緝字第二一五號偵查卷第三十三頁背面、原審卷第一四三頁至第一四六
    頁、本院九十一年九月五日訊問筆錄），足見上開向遠東商銀貸款所交付之扣繳
    憑單應為證人甲○○所變造無訛。又被告丙○○於原審訊問時供稱：「（問：你
    認為所得是否可貸得三十萬元？）我曾經打電話去銀行詢問過，告訴他我所從事
    的業務性質，並沒有告訴他我的所得，但是他們告訴我這樣不太可能核貸給我，
    所以我才會去看報紙請人幫我貸款。」等語（見原審卷第三十二頁），且被告均
    經銀行人員對保程序核對證件正本等情，益見被告就真實姓名不詳之某成年女子
    及證人甲○○所為變造扣繳憑單之犯行，有犯意之聯絡及行為之分擔。是被告丙
    ○○上開所辯，應屬事後卸責之詞，不足採信。又被告明知該扣繳憑單之內容係
    經變造，卻仍持向銀行辦理貸款而行使之，其不法所有之意圖甚明。本件事證明
    確，被告犯行洵堪認定，應予依法論科。
三、核被告丙○○所為，係犯刑法第二百十六條、第二百十條之行使變造私文書罪及
    第三百三十九條第一項之詐欺取財罪。又其變造扣繳憑單後持以行使，其變造扣
    繳憑單之低度行為，應為行使之高度行為所吸收，不另論罪。又被告丙○○利用
    不知情之銀行人員持變造之扣繳憑單向銀行辦理貸款之行為，係屬間接正犯。又
    被告丙○○與甲○○及真實姓名不詳之某成年女子間，分別就上開行使變造扣繳
    憑單及詐欺取財犯行，有犯意聯絡及行為分擔，為共同正犯。又其先後二次行使
    變造私文書及詐欺取財犯行，時間緊接，方法相同，觸犯構成要件相同之罪名，
    顯係基於概括犯意而為之，各應依連續犯之規定論以一罪。公訴意旨雖未敘及被
    告丙○○以變造之扣繳憑單向聯邦商銀南京東路分行申辦貸款之犯行，然此部分
    犯行與前開論罪科刑部分有連續犯之裁判上一罪之關係，應為起訴效力所及之，
    本院自得併予審理。又其所犯上開二罪間，有方法結果之牽連關係，為牽連犯，
    依刑法第五十五條之規定，應從一重之行使變造私文書罪處斷。又被告行為後，
    刑法第四十一條於九十年一月十日修正公布，同年月十二日生效，修正後該條第
    一項前段規定，犯最重本刑為五年以下有期徒刑以下之刑之罪，而受六個月以下
    有期徒刑或拘役之宣告，因身體、教育、職業、家庭之關係或其他正當事由，執
    行顯有困難者，得以一元（銀元）以上三元（銀元）以下折算一日，易科罰金。
    被告所犯之罪既為最重本刑五年以下有期徒刑之刑之罪，經比較新舊法結果，以
    修正後之規定有利於被告，自應適用修正後之規定。
四、原審認被告罪證明確，予以論罪科刑，固非無見，惟查被告行為後，刑法第四十
    一條於九十年一月十日修正公布，同年月十二日生效，原判決量處被告有期徒刑
    六月，並諭知易科罰金之折算標準，惟未依刑法第二條第一項之規定比較新舊法
    適用，自有未洽。被告上訴意旨否認犯罪及請求宣告緩刑，雖不足取，惟原判決
    既有上開可議之處，自應由本院將原判決撤銷改判。爰審酌被告丙○○以變造之
    扣繳憑單向銀行申辦貸款，足以生損害於核發扣繳憑單之單位對扣繳憑單核發之
    正確性，並損害貸款銀行對於金融交易管理及個人信用評估之正確性，然於犯罪
    後尚能坦承部分犯行，及其品行、犯罪之動機、目的、手段、智識程度、犯罪所
    生之損害及所得利益等一切情狀，量處如主文第二項所示之刑，並諭知易科罰金
    之折算標準。變造之扣繳憑單二紙，雖經被告丙○○持之行使而為供其犯罪所用
    之物，惟均已交付銀行承辦人員，已非被告丙○○所有之物，爰不另為沒收之諭
    知。
據上論斷，應依刑事訴訟法第三百六十九條前段、第三百六十四條、第二百九十九條
第一項前段，刑法第二十八條、第五十六條、第二百十六條、第二百十條、第三百三
十九條第一項、第五十五條、第二條第一項前段、第四十一條第一項前段，罰金
罰鍰提高標準條例第一項前段、第二條，判決如主文。
本案經檢察官劉斐玲到庭執行職務。
中      華      民      國    九十一    年      十  月     十六     日
                              臺灣高等法院刑事第十五庭
                                  審判長法  官  房  阿  生
                                        法  官  蔡  光  治
                                        法  官  雷  元  結
右正本證明與原本無異。
如不服本判決應於收受送達後十日內向本院提出上訴書狀，其未敘述上訴之理由者並
得於提起上訴後十日內向本院補提理由書（均須按他造當事人之人數附繕本）。
                                        書記官  黃  德  煌
中      華      民      國    九十一    年      十      月     十七     日
附錄：本案論罪科刑法條全文
刑法第二百十條
偽造、變造私文書，足以生損害於公眾或他人者，處五年以下有期徒刑。
刑法第二百十六條
行使第二百十條至第二百十五條之文書者，依偽造、變造文書或登載不實事項或使登
載不實事項之規定處斷。
刑法第三百三十九條
意圖為自己或第三人不法之所有，以詐術使人將本人或第三人之物交付者，處五年以
下有期徒刑、拘役或科或併科一千元以下罰金。
以前項方法得財產上不法之利益或使第三人得之者亦同。
前二項之未遂犯罰之。
